臺灣高等法院刑事判決
110年度上易字第528號
上  訴  人  
即  被  告  林秉鋐




選任辯護人  古乾樹律師
上列上訴人因妨害自由案件，不服臺灣臺北地方法院109年度易
字第752號，中華民國110年1月25日第一審判決（起訴案號：臺
灣臺北地方檢察署109年度偵字第14642號），提起上訴，本院判
決如下：
    主  文
上訴駁回。
    事  實
一、林秉鋐為林許碧雲之子。緣林靚向林許碧雲承租位於臺北市
    ○○區○○路00巷000弄00號2樓之3有獨立門鎖之套房（下稱2樓
    之3房屋）並居住於內，林秉鋐則居住於同址2樓之1套房（
    下稱2樓之1房屋）。林秉鋐明知2樓之3房屋已出租予林靚居
    住使用，未經林靚同意不得進入，竟基於侵入他人住宅之犯
    意，於民國109年3月13日下午2時左右，未徵得林靚之同意
    ，利用不知情之林許碧雲交予其使用可開啟2樓之1及之3房
    門鎖之通用鑰匙，無故侵入2樓之3房屋內。適林靚之男友AN
     NING（中文名：安寧）前來2樓之3房屋等候女友林靚，發
    現該處房門未鎖，復見林秉鋐站立滯留於廁所門後，遂於同
    日下午2時27分撥打視訊電話將上情告知林靚，再由林靚報
    警處理而查悉上情。
二、案經林靚訴由臺北市政府警察局信義分局報告臺灣臺北地方
    檢察署檢察官偵查起訴。
    理  由
一、證據能力
  ㈠被告以外之人於審判中有下列情形之一，其於檢察事務官、
    司法警察官或司法警察調查中所為之陳述，經證明具有可信
    之特別情況，且為證明犯罪事實之存否所必要者，得為證據
    ：三、滯留國外或所在不明而無法傳喚或傳喚不到者，刑事
    訴訟法第159條之3第3款有明文規定。是被告以外之人於審
    判中有該條各款所列死亡、身心障礙、滯留國外或所在不明
    等原因，致無法或拒絕陳述之情形之一，而經證明其先前於
    調查中所為陳述「具有可信之特別情況」，且為證明犯罪事
    實之存否所「必要」者，均例外地賦與證據能力。所謂「具
    有可信之特別情況」，係屬「信用性」之證據能力要件，而
    非「憑信性」之證據證明力（最高法院97年度台上字第2799
    號判決意旨參照）。經查，證人安寧於警詢中所為陳述，固
    屬傳聞證據，且經上訴人即被告林秉鋐（下稱被告）及選任
    辯護人爭執證據能力，然證人安寧於案發時係初次與被告見
    面，雙方並無仇隙，被告也供承當日進入告訴人林靚房內並
    遇到證人安寧，則證人安寧確實為現場第一目擊者，並立即
    於案發當日下午4時18分接受警察詢問並製作警詢筆錄陳述
    其所見所聞，觀察其陳述之過程、內容及外在環境，可認為
    係處於具可信之特別情況而進行陳述，且其供述係為證明被
    告本件犯行是否成立之重要證據，而具有必要性。又安寧為
    新加坡籍人士，於109年3月15日出境後，迄今均未再入境我
    國，有入出境查詢資料在卷可憑（本院卷第83頁），且受新
    冠肺炎疫情影響，無從期待證人入境到庭接受交互詰問，是
    依前開說明，證人安寧於警詢中所為之陳述，仍具證據能力
    。至於辯護人爭執其與告訴人為男女朋友，證詞之證明力薄
    弱乙節，則非於判斷證據能力時所審究者，附此敘明。
　㈡本判決認定事實所援引之其他供述及非供述證據，均係依法
    定方式取得，並經本院於審理期日踐行合法之調查，被告及
    選任辯護人於準備程序中就證據能力無意見（本院卷第57至
    58頁），且迄於本院言詞辯論終結前均未表示異議，本院審
    酌該等證據資料製作、取得時之情況，亦無違法不當及證明
    力明顯過低之瑕疵，作為證據應屬適當，認均有證據能力。
    至於被告及辯護人爭執證人即告訴人林靚於警詢及偵查中陳
    述之證據能力，既未經引用為本案認定事實依據之證據，不
    贅述其證據能力之判斷。
二、認定犯罪事實所憑之證據及理由
    訊據被告坦承於上揭時、地，持鑰匙開啟2樓之3房屋而進入
    告訴人房內，告訴人之男友安寧來訪時，其人在廁所內等情
    不諱，但否認有侵入住宅之犯行，辯稱：因罹患躁鬱症，當
    天服用醫生開立之安眠藥FM2且有飲酒，之後亟欲嘔吐且意
    識不清，故而走錯房間，並非故意侵入告訴人住宅云云；辯
    護人辯護意旨亦以：被告於案發當時因自身疾病而用藥及飲
    酒致精神不佳，有可能係因認錯房間而誤入，主觀上可阻卻
    其犯罪故意，或有刑法第19條第1項、第2項不罰之情形，應
    為無罪諭知等語。經查：
　㈠臺北市○○區○○路00巷000弄00號2樓經屋主分隔成2樓之1至之5
    等房間再行分租，告訴人自105年10月起即向房東林許碧雲
    承租2樓之3房屋居住（迄至本案發生後翌日搬離），該處為
    有獨立門鎖之套房；被告為房東林許碧雲之子，自108年11
    、12月間起即居住於同址2樓之1房屋等情，業據被告於警詢
    、本院審理時供述明確，且經證人即告訴人於原審審理時、
    證人林許碧雲於警詢時證述甚明，並有臺北市政府警察局信
    義分局109年11月16日北市警信分刑字第1093049182號函暨
    所附照片及告訴人所繪製平面圖在卷可稽（原審易字卷第87
    至94頁、第213頁）。
　㈡被告於109年3月13日下午2時左右，未徵得告訴人之同意，利
    用林許碧雲交予其使用之鑰匙開啟2樓之3房門鎖而進入其內
    ，適告訴人之男友安寧前來2樓之3房屋等候女友，發現該處
    房門未鎖，復見被告站立滯留於廁所門後，遂於同日下午2
    時27分將上情告知告訴人，告訴人即通報警察到場，於警察
    到場之前，被告已自行返回2樓之1房間，且房東管理之鑰匙
    可通用開啟之1至之5房間門鎖，被告將林許碧雲提供使用之
    鑰匙供員警試驗，確實能開啟2樓之3房門門鎖等情，亦經被
    告於警詢、偵查、原審及本院審理時坦承不諱，核與證人即
    告訴人及承辦警員許珮翎於原審審理時、證人林許碧雲於本
    院審理時、證人安寧於警詢時證述情節相符，且有現場及視
    訊電話擷圖照片在卷可憑（偵卷第57至67頁）。是以被告客
    觀上確實無故侵入告訴人住宅甚明。
　㈢證人安寧於警詢時證稱：我進入2樓之3房屋後先整理行李，
    打算進入廁所洗手時，發現一名男子躲在廁所門後站著，將
    該人叫出來並詢問為何人，且詢問為何有鑰匙可進入時，該
    人答稱走錯房間且有出示鑰匙，他說他喝醉了、想吐，要我
    幫忙扶他回房間，但我拒絕，他就自行往門口移動並靠坐在
    門口外，我有以手機拍攝照片並關起房門與告訴人通話詢問
    是否認識此人，告訴人說可能是房東的兒子，等到我再開門
    時，對方已經不在了。後來房東到場後，直接走到一間房門
    外，對方開門後，我發現是進入我女友房間內之男子，是房
    東的兒子，房東向他確認，他稱自己走錯了等情，與被告於
    警詢時供稱：當日下午以鑰匙進入房間後，在廁所裡站著睡
    ，然後有個男子開啟廁所燈，我們互相問對方是誰、為何在
    這個房間，那個男生問我怎麼進來的，我回答用自己的鑰匙
    進來，後來我想吐，那個男的把我拉出房間，我在走廊睡了
    一陣子並請那位男子扶我回我的房間，他拒絕，後來是我自
    己回到房間等情，就安寧與被告間對談及被告之後自行返回
    房間等客觀情節，二人所述均相符合。被告當時仍可聽懂證
    人安寧之問題，並與之對談且針對問題進行回答，且參以前
    揭卷附2樓各房間位置圖（原審易字卷第87至94頁、第213頁
    ），被告的房間是一進大門右轉第一間，告訴人的房間則是
    要右轉走約5米到底再左轉，被告與告訴人的房間門並非相
    鄰，且有相當距離，當時被告能自行回房，以上可認被告當
    時並無泥醉不省人事、神智不清之情。至於證人許珮翎於原
    審審理時雖證稱：被告看起來精神恍惚，證人林許碧雲於本
    院審理時證稱：看起來醉醺醺的樣子等語，但證人安寧於警
    詢時證稱：我從被告身上沒有問到酒精味等語，證人即告訴
    人與證人許珮翎於原審審理時皆證稱：被告沒有喝酒的酒氣
    等語，且經本院當庭勘驗安寧所拍攝被告之母林許碧雲於案
    發後、警察到場前在被告房間外與被告間對話之錄影畫面，
    被告坐在房內地上，手扶半開之房門，讓站在門外之林許碧
    雲與之對話，林許碧雲一開始質問被告為何過去人家房間，
    雖未清楚錄得被告回應之話語內容，但由林許碧雲接著質問
    「走錯房間？」之對話脈絡，可知被告仍以走錯房間為由回
    應林許碧雲之質問，此有本院勘驗筆錄附卷可憑。足見被告
    當時之氣味、舉止及應對辯解，與因飲酒、服用安眠藥致陷
    於神智不清之人之反應有別，其外觀呈現精神恍惚一事，與
    前開行為舉止等狀態不合，尚難徒憑該「恍惚」表象而為有
    利於被告之認定。
　㈣被告雖辯稱因服用醫生開立之服爾眠（FM2）及飲酒，神智不
    清而走錯房間云云，並提出其於新佑泉診所病歷資料、看診
    收據、109年3月16日診斷證明書及109年9月9日新佑泉院字
    第10902號函、佑華健保特約藥局藥袋等附卷可徵（偵卷第6
    9至87頁、原審易字卷第33頁）。惟服爾眠（Fallep）為安
    眠藥劑，成分是Flunitrazepam，為管制藥品第三級，通常
    服用後短時間內會產生藥效，服用者會呈現昏睡狀態，若與
    酒精併用，會加強此藥效用，故而前開醫囑載明服用後需立
    刻就寢，不得與酒精併用，否則可能出現失憶、夢遊、肝臟
    損傷及呼吸抑制等副作用。查被告所辯行為時神智不清乙節
    ，難以採信，已如前述，而依本案行為歷程，證人即告訴人
    於審理時證稱其於當日下午1時45分左右見被告在其門外徘
    徊並使用飲水機，告訴人即出門上班等語，之後被告進入告
    訴人房內，而證人安寧於同日下午2時許進入2樓之3房間整
    理完行李進入廁所時，發現被告，到同日下午2時27分通知
    告訴人，接著被告回自己房內，被告之母到場並質問被告事
    情始末，中間已經歷至少30分鐘以上或甚至更久的時間，但
    被告所表現之舉止與服用FM2併用酒精之人理應加乘藥效更
    會迅呈昏睡狀態之情狀顯不相當，被告所辯行為時已受安眠
    藥FM2及酒精影響云云，無可採信。被告另辯以不知鑰匙可
    通用而誤入告訴人房間云云，證人林許碧雲於本院審理時亦
    證稱房間鑰匙雖可通用，但交給被告鑰匙時並未告知此情等
    語，核被告已於該處居住數月，又為房東之子，對於該處房
    間位置、房內格局難諉為不知。被告之房間位於大門一進來
    右轉第一間，與需走到底再轉彎之告訴人房間有相當距離，
    走錯房間之可能性微乎其微，且該處各房間均為各房客私人
    居住領域，陳設布置顯然不同，一進入即可輕易察覺是否為
    自己的房間，自無可與內部陳設相同之旅館或KTV包廂比擬
    。則不論被告開啟之方式為何，被告進入告訴人房間後，非
    但未迅即退出，尚且滯留其內，其辯稱誤入他人房間云云，
    顯無可採，被告故意侵入告訴人住宅一事應堪認定。又刑法
    第306條侵入住宅罪係故意犯，並非意圖犯，不以具特定犯
    罪意圖為其要件，被告質疑檢察官未調查其犯罪動機云云，
    無礙其侵入他人住宅事實之認定。
　㈤辯護人另主張被告行為時因受藥物及飲酒之影響致其有精神
    障礙、心智缺陷而無法辨識其行為違法或欠缺依其辨識而行
    為之能力或其能力顯著降低等語，但被告前揭所辯服藥、飲
    酒等節並無可採，況被告於遭人發覺後即辯以走錯房間云云
    ，於其母親前來質問時仍如此辯解，顯然其知悉不得擅自進
    入他人房間之法律誡命規範，方為辯解，自無刑事責任能力
    欠缺之情，辯護人主張應適用刑法第19條第1、2項規定云云
    ，並無可採，且此部分事證已明，辯護人聲請對被告為精神
    鑑定一事，認無必要，附此敘明。
　㈥綜上，本件事證已明，被告所辯飾卸之詞，無可採信，其犯
    行堪與認定，應依法論科。
三、論罪及駁回上訴之說明
  ㈠核被告所為，係犯刑法第306條第1項之侵入他人住宅罪。
　㈡原審以本件事證明確，依刑法第306條第1項，審酌被告擅自
    侵入2樓之3房屋內，對告訴人之居住安寧造成危害，且犯後
    於審理時皆飾詞否認，未能獲得告訴人之諒解，難認其有悔
    悟之意，犯後態度難稱良好，兼衡酌其無前科記錄之素行、
    智識程度為大學畢業、家庭經濟狀況勉持、從事營造業及告
    訴人之意見等一切情狀，判處被告拘役40日，並諭知易科罰
    金之折算標準，核其認事用法及量刑均無不當。被告上訴辯
    稱無犯罪故意而否認犯罪云云，並無可採，均經本院指駁如
    前，被告猶執原審已詳予斟酌之證據為相異之評價，認其上
    訴並無理由，應予駁回。至於告訴人於本院審理時雖請求從
    重量刑云云，惟依刑事訴訟法第370條第1項之規定，本件並
    無該條項但書之情形，且係被告提起上訴，第二審法院不得
    諭知較重於原審判決之刑，附此敘明。
據上論斷，應依刑事訴訟法第368條，判決如主文。
本案經檢察官蕭永昌提起公訴，檢察官王正皓到庭執行職務。
中　　華　　民　　國　　110 　年　　5 　　月　　26　　日
                  刑事第六庭  審判長法　官  劉方慈
                                    法　官  曹馨方
                                    法　官  許曉微
以上正本證明與原本無異。
不得上訴。
                                    書記官  徐仁豐
中　　華　　民　　國　　110 　年　　5 　　月　　26　　日
附錄：本案論罪科刑法條全文
刑法第306條
無故侵入他人住宅、建築物或附連圍繞之土地或船艦者，處1年
以下有期徒刑、拘役或9千元以下罰金。
無故隱匿其內，或受退去之要求而仍留滯者，亦同。